臺灣桃園地方法院民事判決
111年度訴字第599號
原      告  林銘森  


被      告  張連丁  

上列當事人間請求給付借款事件，於民國111年9月20日言詞辯論
終結，本院判決如下：
    主  文
一、被告應給付原告新臺幣70萬元及自民國111年10月2日起至清
    償日止，按週年利率100分之5計算之利息。
二、原告其餘之訴駁回。
三、訴訟費用由被告負擔。
    事實及理由
壹、程序部分：
一、按訴之變更或追加，非經他造同意，不得為之，但擴張或減
    縮應受判決事項之聲明者，不在此限，民事訴訟法第255條
    第1項第3款分別定有明文。經查，本件原告起訴聲明為：被
    告應給付原告新臺幣（下同）70萬元及自民國97年12月11日
    起至清算日止，按週年利率12％計算之利息（見本院卷第3頁
    ）。嗣原告於111年9月20日言詞辯論程序時，當庭變更聲明
    為：被告應給付原告70萬元及自97年12月11日起至清算日止
    ，按週年利率5％計算之利息（見本院卷第93頁）。原告聲明
    減縮請求按法定利率計算遲延利息，核屬減縮應受判決事項
    之聲明，與上開規定相符，自應准許。
二、本件被告經合法通知，無正當理由未於言詞辯論期日到場，
    經核無民事訴訟法第386條所列各款情事，爰依原告聲請由
    其一造辯論而為判決。
貳、實體部分：
一、原告主張：
    被告於94年1月間向原告借款50萬，原告以匯款交付借款予
    被告後，被告簽發如附表編號1、2所示支票予原告，並授權
    原告自行填載發票日之年月，兩造並以口頭約定，被告每月
    應給付按週年利率12％計算之利息予原告，並自借款日後每6
    個月償還25萬元予原告（下稱系爭Ａ借款契約）。嗣於95年3
    月間，被告再向原告借款20萬元，原告以現金交付借款予被
    告後，被告簽發如附表編號3所示支票予原告，並仍授權原
    告自行填寫發票日之年月，而利息、清償期等約定均依系爭
    Ａ借款契約之約定（下稱系爭Ｂ借款契約）。兩造成立前開Ａ
    、Ｂ借款契約後，被告每月均依約給付利息予原告，惟自97
    年12月10日起，被告未再給付利息予原告，避不見面，亦未
    償還前開借款本金予原告。為此，原告依民法第478條消費
    借貸之法律關係，請求被告返還借款70萬元及其利息等語。
    並聲明：如上開變更後訴之聲明。
二、被告經合法傳喚未於言詞辯論期日到場，亦未提出書狀作何
    聲明或陳述。
三、得心證之理由：
  ㈠兩造間有無成立系爭Ａ、Ｂ借款契約？
  ⒈按消費借貸者，謂當事人一方移轉金錢或其他代替物之所有
    權於他方，而約定他方以種類、品質、數量相同之物返還之
    契約，民法第474條第1項定有明文。又稱消費借貸者，於當
    事人間必本於借貸之意思合致，而有移轉金錢或其他代替物
    之所有權於他方之行為，始得當之；是以消費借貸，因交付
    金錢之原因多端，除有金錢之交付外，尚須本於借貸之意思
    而為交付，方克成立；倘當事人主張與他方有消費借貸關係
    存在者，自應就該借貸意思互相表示合致及借款業已交付之
    事實，均負舉證之責任，其僅證明有金錢之交付，未能證明
    借貸意思表示合致者，仍不能認為有該借貸關係存在（最高
    法院110年度台上字第396號判決意旨參照）。
  ⒉經查，本件原告確於94年1月11日匯款50萬元至被告於新竹國
    際商業銀行股份有限公司（現為渣打國際商業銀行股份有限
    公司，下稱渣打銀行）申設之帳戶，此有該匯款回條在卷可
    參（見本院卷第83頁）；又如附表所示支票均為被告所簽發
    ，且該等支票之支票帳戶確為被告向渣打銀行所申設，此有
    附表所示支票3紙在卷(見本院卷第7頁）可稽，並經本院依
    職權函詢渣打銀行(111年9月2日渣打商銀字第1110031106號
    函)確認無誤（參本院卷第85至87頁）。可見兩造雖未就系
    爭Ａ、Ｂ借款契約簽訂書面契約，然原告就系爭Ａ借款契約部
    分，確有匯款50萬元至被告帳戶，而被告亦簽發同額、未記
    載發票日之年月如附表編號1、2所示支票予原告，顯係為擔
    保該借款，而刻意簽發未記載發票日之該等支票，並授權予
    原告填寫發票日之年月，否則被告豈會無端簽發該等支票予
    原告，況借款人以簽發票據方式，擔保其對貸與人之借款，
    乃屬社會常情，是原告主張兩造間有成立系爭Ａ借款契約，
    顯非子虛；再原告就系爭Ｂ借款契約部分，以現金20萬元交
    付予被告，然被告應係有收受該借款，始會簽發同額、未記
    載發票日之年月如附表編號3所示支票予原告，以供擔保該
    借款，是同前所述，兩造間亦有成立系爭Ｂ借款契約。
  ⒊據此，被告確有分別向原告借款50萬元、20萬元，是兩造間
    確有成立系爭Ａ、Ｂ借款契約。
  ㈡原告之本案請求有無理由？
  ⒈按借用人應於約定期限內，返還與借用物種類、品質、數量
    相同之物，未定返還期限者，借用人得隨時返還，貸與人亦
    得定1個月以上之相當期限，催告返還，民法第478條定有明
    文。又所謂貸與人得定1個月以上之相當期限催告返還，非
    謂貸與人之催告必須定有期限，祇須貸與人有催告之事實，
    而催告後已逾1個月以上相當期限者，即認借用人有返還借
    用物之義務（最高法院73年台抗字第413號判例意旨參照）
    。再貸與人對借用人提起訴訟，倘起訴狀繕本業經送達，足
    認貸與人對借用人已為催告（最高法院70年台上字第2011號
    判例意旨參照）。
  ⒉原告主張兩造就系爭Ａ、Ｂ借款契約，已分別約定被告自借款
    日後每6個月償還25萬元予原告，並自借款日起1年內全部清
    償（Ａ借款），或自借款日起1年內全部清償（Ｂ借款），若
    被告屆期後不償還借款，即以該等借款契約之約定續約1年
    ，惟如有遲延給付利息時，原告得請求被告清償該等借款契
    約之全部借款云云。經查，兩造固有成立系爭Ａ、Ｂ借款契約
    ，且被告迄未償還該等借款，已如前述，可信為真實。然因
    兩造並無簽立書面借款契約，依卷內資料證據，亦難以證明
    兩造間確有前開分期清償、自動續約、清償期及借款利率（
    週年利率12％)之約定，故本院實難就此對其為有利之認定。
    是以，原告既未能舉證證明兩造間就系爭Ａ、Ｂ借款契約有約
    定清償期，則系爭Ａ、Ｂ借款應視為未約定清償期。又原告雖
    於110年12月7日以存證信函，催告被告清償系爭Ａ、Ｂ借款契
    約之借款，然該存證信函因查無此人而遭退回（見本院卷第
    9至11頁），是該催告返還借款之意思表示顯未到達被告，
    而不生催告之效力。惟原告既以111年1月3日起訴狀提起本
    件訴訟，該起訴狀並於111年8月22日寄存送達被告（見本院
    卷第71頁），依法於同年9月1日生送達及催告之效力，依前
    開規定及說明，經1個月之相當期限即同年10月1日，此未定
    期限之消費借貸已經催告屆期，被告若屆期仍未清償，即自
    同年10月2日起負遲延責任。
　⒊次按「請求將來給付之訴，以有預為請求之必要者為限，得
    提起之，民事訴訟法第246 條定有明文；又將來給付之訴，
    以債權已確定存在，僅請求權尚未到期，因到期有不履行之
    虞，為其要件」，最高法院亦闡釋著有86年度台上字第1385
    號判決意旨，可為參照。經查，原告已主張被告至本件言詞
    辯論終結時（111 年9 月20日），就97年12月11日起之利息
    ，均未按期給付原告，自堪認定被告並無依兩造間之借款契
    約加以清償之意，故就111年10月1日到期應給付之Ａ、Ｂ借款
    本金，即有到期不履行之虞，是原告自有預為請求之法律上
    利益。從而，原告於本案中請求被告償還ＡＢ借款之本金共計
    70萬元部分（計算式：50萬元＋20萬元），即為有理由。　
四、末按遲延之債務，以支付金錢為標的者，債權人得請求依法
    定利率計算之遲延利息；法定週年利率為5％，民法第233條
    第1項前段、第203條分別有明定。經查，原告雖未能舉證證
    明兩造間就系爭Ａ、Ｂ借款契約有約定利息以週年利率12％計
    算，然其於本院行言詞辯論程序時，已變更改以法定利率5％
    計算遲延利息（見本院卷第93頁），是若被告未於111年10
    月1日以前清償Ａ、Ｂ借款，原告即得請求自111年10月2日起
    至清償日止，按週年利率5％計算之遲延利息。
五、綜上所述，原告依民法第478條規定，請求被告給付如主文
    第1項所示之本金及利息，為有理由，應予准許。逾此範圍
    之請求，則無理由，應予駁回。
六、本件事證已臻明確，原告其餘攻擊防禦方法及舉證，與本判
    決結果不生影響，自無另逐一論列之必要，併予敘明。
七、訴訟費用負擔之依據：民事訴訟法第79條。
　　
中　　華　　民　　國　 111　　年　　 9　　月　　30　　日
                  民事第三庭  法　官　林靜梅
以上正本係照原本作成。
如對本判決上訴，須於判決送達後20日之不變期間內，向本院
提出上訴狀。如委任律師提起上訴者，應一併繳納上訴審裁判
費。
中　　華　　民　　國　　111 　年　　9 　　月　　30　　日
                            書記官　劉寶霞
附表：
編號 發票人 發票日 票據金額 支票號碼 1 張連丁 年  月31日 25萬元 ＡＡ0000000 2 張連丁 年  月11日 25萬元 ＡＡ0000000 3 張連丁 年  月11日 20萬元 ＡＡ0000000